臺灣高等法院民事判決　　　　　　　　　 93年度上字第595號
上　訴　人　甲○○
訴訟代理人　汪團森律師
被　上訴人　乙○○
　　　　　　（即大白鯊魚丸店）
上列當事人間返還房屋事件，上訴人對於中華民國93年6月3日臺
灣基隆地方法院93 年度訴字第172號第一審判決提起上訴，本院
於94年5月10日言詞辯論終結，判決如下：
    主  文
原判決關於駁回上訴人後開第二、三項之訴部分，及該部分假執
行之聲請，並訴訟費用之裁判均廢棄。
被上訴人應自上訴人所有坐落基隆市○○區○○段一小段十地號
土地上，門牌號碼基隆市○○區○○路三一九號一樓房屋如附圖
所示Ａ部分（面積十三平方公尺）騰空遷出，將上開部分之房屋
及坐落基地交還予上訴人。
被上訴人應自民國九十三年四月二十日起至返還前列房地之日止
按月給付上訴人新臺幣萬壹仟元。
其餘上訴駁回。
第一、二審訴訟費用，由被上訴人負擔十分之九，餘由上訴人負
擔。
本判決命被上訴人給付部分，於上訴人以新台幣壹佰貳拾萬元為
被上訴人預供擔保後得假執行，但被上訴人以新台幣佰陸拾萬
元為上訴人預供擔保，得免為假執行。
    事實及理由
一、本件上訴人起訴主張：伊所有坐落基隆市○○區○○段1 小
    段10地號土地上，門牌號碼基隆市○○區○○路319號1樓房
    屋如附圖所示Ａ部分，面積13平方公尺之房屋（下稱系爭房
    屋），原以伊父游天順名義出租予被上訴人，租期至民國（
    下同）93年3 月25日止。於租期屆滿前即表示不願續租，詎
    租期屆滿後，被上訴人猶繼續占用系爭房屋，經營「大白鯊
    魚丸店」，自屬無權占有，且受有相當於租金之利益，致伊
    受有損害。爰依民法第767 條前段規定，請求判命被上訴人
    應自系爭房屋騰空遷出，並將系爭房屋及坐落基地（下稱系
    爭房地）返還予伊，並依民法第179 條規定，請求被上訴人
    應自起訴狀繕本送達翌日起至返還系爭房地之日止，按月給
    付伊新台幣（下同）40,000元等語。原審為上訴人全部敗訴
    之判決，上訴人不服，提起本件上訴，並聲明求為廢棄原判
    決，命被上訴人應自系爭房屋騰空遷出，將系爭房地返還予
    伊，並應自起訴狀繕本送達翌日（即93年4 月20日）起至返
    還系爭房地之日止，按月給付伊40,000元之判決，暨願供擔
    保請准宣告假執行。
二、被上訴人則以：伊於18年前即向上訴人之父游天順承租系爭
    房屋，4、5年換約一次，最近乙次係於89年換約，約定租期
    至93年3月26日為止，租金原定每月29,000 元，惟換約後不
    久，游天順即要求提高 2,000元為每月31,000元，並承諾租
    約到期後伊得再續租5 年，如提高租金，亦不超過原約定租
    金之1 成，伊始同意提高租金。詎租期屆滿後，上訴人竟表
    示如伊欲續租，租金為每月80,000元，故未與上訴人簽訂新
    租約，況上訴人主張不當得利之數額過高，本件亦應有買賣
    不破租賃之適用等語置辯，而於本院聲明求為駁回上訴，如
    受不利之判決，願供擔保，請准宣告免為假執行。
三、查上訴人主張系爭房地於89年9 月26日由伊叔父游國泰移轉
    登記予伊，而系爭房屋原以伊父游天順名義出租予被上訴人
    ，最後一次書面租約期限係自90年3月26日起至93年3月25日
    止。伊於租期屆滿前即表示不願續租，而被上訴人現仍繼續
    占用系爭房屋，經營「大白鯊魚丸店」等情，業據其提出系
    爭房地登記謄本、系爭房屋92年房屋稅繳納證明書、照片、
    存證信函等件為證（見原審卷第9 至16頁、本院卷(一)第23、
    24頁），且為被上訴人所不爭執，而被上訴人占用房屋之面
    積如附圖所示Ａ部分，面積13平方公尺等情，亦經本院會同
    地政機關到場履勘屬實，製有勘驗筆錄及複丈成果圖乙份在
    卷可憑（見本院卷(二)第85至87、第94頁），堪信上訴人此部
    分主張為真正。
四、上訴人復主張被上訴人無權占有系爭房地，應返還予伊，並
    應將其所受相當於租金之利益返還予伊等語，則為被上訴人
    所否認，並以前詞置辯。是本件所應審究者，核為：上訴人
    之父游天順是否曾與被上訴人達成自93年3月26日以月租31,
    000元續租5年之合意，即被上訴人是否無權占有系爭房地？
    如是，上訴人得請求被上訴人返還之不當得利數額為若干？
五、經查：
  (一)被上訴人於93年3月26日後仍占有系爭房地，為無權占有：
    1.按當事人主張有利於己之事實者，就其事實有舉證之責任
      ，民事訴訟法第277 條定有明文。查上訴人主張系爭房屋
      最後租予上訴人之期間係自90年3月26日起至93年3月25日
      止，業據其提出該期間之租約乙份為據（見本院卷(一)第22
      頁反面），核與被上訴人所提出最後乙份書面租約所載日
      期相同（見本院卷(二)第42頁，下稱系爭90年租約），而上
      訴人於租期屆滿前即表示不願續租，亦有上開存證信函附
      卷可佐，堪認上訴人就其主張被上訴人承租系爭房地之租
      約已到期乙節，業盡其舉證責任，足認其上開主張屬實。
      則被上訴人自應就其主張另與上訴人之父游天順口頭約定
      續租之有利於已之事實，負舉證責任。
    2.查被上訴人抗辯系爭房屋自始均由游天順出面與之締約，
      上訴人應受系爭90年租約之拘束等語。證人游天順亦到庭
      證稱系爭房地雖登記於游國泰名下，但實際為其父所有，
      由其母游鄭蕊收取租金，因其母不識字，故由其出面與被
      上訴人簽約，嗣游國泰過戶予上訴人，惟上訴人在台北上
      班，故仍由其代簽等語甚明（見本院卷(二)第11頁）。參酌
      上訴人所提出，為被上訴人不爭執真正，85年3 月26日起
      至88年3月25日、88年3月26日起至90年3 月25日之二份租
      約，係由游鄭蕊名義與被上訴人簽約（見本院卷(一)第20至
      21頁），並由游天順出面寄發存證信函等情，堪認證人游
      天順上開證述非全不足採，亦足認上訴人明知且同意游天
      順以自己名義與被上訴人締約，且授權游天順處理系爭房
      屋出租之全部相關事宜，自應受游天順與被上訴人間所簽
      訂之租約約定之拘束。是上訴人主張系爭90年租約效力不
      及於其云云，不足採信，苟游天順確有承諾以上開條件續
      租予被上訴人之情事，上訴人亦應受拘束。
    3.被上訴人復抗辯游天順曾為上開口頭之續租承諾，惟未能
      提出任何證明供本院審酌，僅泛稱系爭90年租約早於89年
      即簽訂，租金原定每月29,000元，惟換約後不久，游天順
      即要求提高租金為每月31,000元，又向其借款，並承諾續
      租云云。然查被上訴人就系爭90年租約何時簽訂乙節，於
      原審時先謂係於89年間即簽訂（見原審卷第25頁），嗣於
      本院審理時改稱於87年即簽訂（見本院卷(二)第13頁），最
      後又稱係於89年間簽訂（見本院卷(二)第89頁），已先後不
      一；參酌被上訴人於出租人猶為游鄭蕊時，自游鄭蕊87年
      10 月26日起至88年1月29之存款交易明細表及游鄭蕊以其
      子游應時帳戶收取被上訴人給付之租金支票時之87年10月
      14日至89年12月31日止之存款交易明細表所示（見本院卷
      (一)第102至106頁），被上訴人早於87年10月起，每月即已
      給付租金31,000元，復參酌上訴人提出為被上訴人不爭執
      真正之上訴人彰化銀行基隆分行90年3月1日至93年4 月12
      日之存摺存款帳戶及交易資料列示（見本院卷(一)第58至70
      頁），可徵租金並非如被上訴人所言，於系爭90年租約換
      約時半年後，因游天順要求提高租金、向其借款，並予續
      租，始為提高，益見被上訴人上開所辯不實。其復未能舉
      證證明游天順確有為上開口頭續租承諾，所辯不足採信。
    4.系爭90年租約所載之出租人游天順已於93年2 月17日基隆
      愛三路郵局第1726號存證信函（見本院卷(一)第23頁），催
      告被上訴人表示是否欲續租，於同年月24日再以基隆愛三
      路郵局第1777號存證信函表示如未於3 日內表示是否續租
      ，即屆期即不再續約等情，已據上訴人提出上開二存證信
      函及回執為佐（見本院卷(一)第23至25頁），堪信上訴人主
      張系爭90年租約已於93年3 月25日到期為可取，嗣後被上
      訴人即已無占有系爭房地之正當權源，是被上訴人於93年
      3 月26日後仍占有系爭房地，自屬無權占有。從而上訴人
      依民法第767 條所有物返還請求權之規定，請求被上訴人
      應自系爭房屋騰空遷出，將系爭房地返還予其，洵屬有據
      。
  (二)被上訴人應自93年4 月20日起至返還系爭房地之日止，按月
    給付上訴人31,000元之不當得利：
    1.按無權占有他人土地，可能獲得相當於租金之利益，為社
      會通常之觀念（最高法院92年度台上字第324 號判決要旨
      參照）。是上訴人主張被上訴人無權占有其所有土地，獲
      有相當於租金之利益，並致其受損害，應返還其所受此部
      分之不當利得，自屬有據。
    2.惟依不當得利之法則請求返還不當得利，以無法律上之原
      因而受利益，致他人受有損害為其要件，故得請求返還之
      範圍，應以對方所受之利益為度，非以請求人所受損害若
      干為準（最高法院61年台上字第1695號判例參照）。查本
      件被上訴人承租系爭房屋時，租金原為每月31,000元，再
      參酌系爭房屋雖坐落於基隆市鬧區，惟係位於上開319 號
      房屋一樓外側樓梯間下之狹小空間及在該空間前之騎樓土
      地，與上訴人所提出上開319 號房屋面向馬路左側部分租
      予他人使用之面積及使用狀況均不同，此觀卷附照片即明
      （見本院卷(一)第90頁），亦為上訴人所不否認，是上訴人
      出租予他人之租金約定，自難比附援引，又被上訴人於本
      院勸諭和解時固表示願以40,000元承租，然此係商談和解
      時所為之讓步，尚難據以認被上訴人因上開無權占有行為
      即受有40,000元之利益。是本院參酌系爭房屋占用基地之
      93年1月申報地價為每平方公尺82,090 元，公告現值為每
      平方公尺277,120元，系爭房屋僅占用13 平方公尺，惟坐
      落地段屬基隆市廟口夜市○○○○地段，經被上訴人以每
      月31, 000元承租至93年3月25日止等情，有上開土地登記
      謄本及本院上開勘驗筆錄、上訴人所提出之照片可佐（見
      本院卷(二)第85至87頁、本院卷(一)第90至92頁），應認被上
      訴人所受有之利益，應即以其原有租金31,000元，始為允
      當。
六、綜上所述，上訴人主張被上訴人無權占有系爭房地為可採，
    被上訴人之抗辯為不可取。從而上訴人本於所有物返還請求
    權，請求被上訴人應自系爭房屋騰空遷出，將系爭房地返還
    予其，並依不當得利法律關係，請求被上訴人應自起訴狀繕
    本送達翌日（即93年4月20日）起至返還系爭房地之日止，
    按月給付其31,000元，為有理由，應予准許，逾此範圍所為
    之請求，則屬無據，應予駁回。又，上訴人勝訴部分，兩造
    分別陳明願供擔保為准、免假執行之宣告，經核於法並無不
    合，爰分別酌定相當擔保金額准許之。至於上訴人就不當得
    利敗訴部分，其假執行之聲請失所附麗，應併予駁回。原審
    就上開應准許部分，為上訴敗訴之判決，並駁回其假執行之
    聲請，尚有未洽，上訴意旨求予廢棄改判，為有理由，爰由
    本院予以廢棄改判如主文第2、3項所示，並依聲請為附條件
    之准、免假執行之宣告。至於上訴人請求不應准許部分，原
    判決為上訴人敗訴之判決，並駁回其假執行之聲請，於法即
    無不合，上訴意旨求予廢棄改判，為無理由，應駁回其上訴
    。
七、本件事證已臻明確，兩造其餘主張及攻擊防禦方法，經核對
    本件判決結果無影響，爰不逐一論述，附此敘明。
據上論結，本件上訴為一部有理由，一部無理由，依民事訴訟法
第450條、第449條第1項、第79條但書、第463條、第390條第2項
、第392條，判決如主文。
中　　華　　民　　國　　94　　年　　5 　　月　　24　　日
                  民事第十六庭  審判長法　官  黃騰耀
　　　　　　　　　　　      　　　　　法　官  郭松濤
　　　　　　　　　　　      　　　　　法　官  黃莉雲
正本係照原本作成。
如不服本判決，應於收受送達後20日內向本院提出上訴書狀，其
未表明上訴理由者，應於提出上訴後20日內向本院補提理由書狀
（均須按他造當事人之人數附繕本）上訴時應提出委任律師或具
有律師資格之人之委任狀；委任有律師資格者，另應附具律師資
格證書及釋明委任人與受任人有民事訴訟法第466條之1第1 項但
書或第二項（詳附註）所定關係之釋明文書影本。
（上訴利益為3,607,703元，計算方式 ：系爭房屋面積13平方公
尺，占全部一樓及騎樓房屋面積（29.5+5.43）之0.37 （，依營
業部分課稅現值13,900x0.37，價值5,143元，系爭基地13平方公
尺，價值計3,602,560（13x277,120）元，合計為3,607,703元）
中　　華　　民　　國　　94　　年　　5 　　月　　27　　日
　　　　　　　　　　　　　　　　　　　書記官  秦仲芳
附註：
民事訴訟法第466條之1（第1項、第2項）：
對於第二審判決上訴，上訴人應委任律師為訴訟代理人。但上訴
人或其他法定代理人具有律師資格者，不在此限。
上訴人之配偶、三親等內之血親、二親等內之姻親，或上訴人為
法人、中央或地方機關時，其所屬專任人員具有律師資格並經法
院認為適當者，亦得為第三審訴訟代理人。
